【裁判字號】    98,交聲更,9
【裁判日期】    980810
【裁判案由】    違反道路交通管理處罰條例
【裁判全文】
臺灣宜蘭地方法院交通事件裁定         98年度交聲更字第9號
移送  機關  交通部公路總局臺北區監理所宜蘭監理站
異  議  人
即受處分人  乙○○
上列異議人即受處分人因違反道路交通管理處罰條例案件，對於
交通部公路總局臺北區監理所宜蘭監理站中華民國95年8月7日所
為之宜監字第裁43-QC0000000號裁決處分聲明異議，經本院於98
年4月1日以98年度交聲字第125號裁定後，異議人不服該裁定提
起抗告，經臺灣高等法院於98年5月11日以98年度交抗字第1212
號裁定發回本院更為裁定，本院裁定如下：
    主  文
異議駁回。
    理  由
一、原處分意旨略以：異議人即受處分人乙○○所有車牌號碼RC
    U-795號輕型機車，於民國93年4月19日9時5分，在宜蘭市○
    ○○路與民生街口，劃設有禁止臨時停車之紅線路段處違規
    停車，由宜蘭縣政府警察局宜蘭分局民權派出所警員以違反
    道路交通管理處罰條例第56條第1項第1款之規定，於拍照採
    證後以宜警交字第QC0000000號逕行舉發，嗣該舉發違反道
    路交通管理事件通知單（下稱舉發通知單）經掛號寄交，因
    查無此人而遭退回，原舉發單位即依違反道路交通管理事件
    統一裁罰基準及處理細則第5條、行政程序法第78條規定，
    於93年7月29日刊登公告辦理公示送達，然受處分人均未自
    動繳納罰鍰或到案聽候裁決，原處分機關即交通部公路總局
    臺北區監理所宜蘭監理站乃於95年8月7日，依道路交通管理
    處罰條例第56條第1項第1款及道路交通管理事件統一裁罰基
    準表之規定，裁處罰鍰新臺幣（下同）1千2百元。
二、聲明異議意旨略以：異議人對於本件違規事實不爭執，但異
    議人並未收受宜蘭縣警察局宜警交字第QC0000000號舉發通
    知單或採證照片，原舉發單位所為之舉發顯未經合法送達，
    況異議人違規行為係於93年4月19日發生，原處分機關裁決
    書遲至95年8月10日始經郵政機關寄存送達，程序亦有重大
    明顯瑕疵。又本件裁決書及其送達證書上地址原書寫「宜蘭
    縣宜蘭市○○街66巷50號」，經修改為「宜蘭縣宜蘭市○○
    路○段61巷20弄13號」，而送達證書上寄存郵局原記載「寄
    存宜蘭中山路郵局」，亦經修改為「寄存宜蘭大坡路郵局」
    ，則該裁決書並未經合法送達，況異議人係於行政執行處強
    制執行時始知有罰鍰未繳納，異議人並未收受該裁決書，為
    此聲明異議，請求撤銷原處分等語。
三、按汽車駕駛人經以科學儀器取得證據資料證明其行為違規，
    當場不能或不宜攔截製單舉發者，得逕行舉發。第1項逕行
    舉發，應記明車輛牌照號碼、車型等可資辨明之資料，以汽
    車所有人為被通知人製單舉發，道路交通管理處罰條例第7
    條之2第1項第7款、第4項定有明文。次按逕行舉發之舉發通
    知單，應按已查明之資料填註車牌號碼、車輛種類、車主姓
    名及地址，並於通知單上方空白處加註逕行舉發之文字後，
    由舉發機關送達被通知人；又處理違反道路交通管理事件，
    有關文書送達之程序，依行政程序法之規定，道路交通管理
    事件統一裁罰基準及處理細則第11條第1項第4款、第5條分
    別定有明文。再送達，於應受送達人之住居所、事務所或營
    業所為之。但在行政機關辦公處所或他處會晤應受送達人時
    ，得於會晤處所為之；於應送達處所不獲會晤應受送達人時
    ，得將文書付與有辨別事理能力之同居人、受僱人或應送達
    處所之接收郵件人員；又送達不能依前2條規定為之者，得
    將文書寄存送達地之地方自治或警察機關，並作送達通知書
    兩份，一份黏貼於應受送達人住居所、事務所、營業所或其
    就業處所門首，另一份交由鄰居轉交或置於該送達處所信箱
    或其他適當位置，以為送達；由郵務機關為送達者，得將文
    書寄存於送達地之郵政機關；又對於當事人之送達，若應為
    送達之處所不明者，行政機關得依申請，准為公示送達。有
    前項所列各款之情形而無人為公示送達之申請者，行政機關
    為避免行政程序遲延，認為有必要時，得依職權命為公示送
    達。當事人變更其送達之處所而不向行政機關陳明，致有第
    1項之情形者，行政機關得依職權命為公示送達；公示送達
    刊登政府公報或新聞紙者，自最後刊登之日起，經20日發生
    效力；書面之行政處分自送達相對人起，依送達之內容對其
    發生效力，行政程序法第72條第1項、第73條第1項及第74條
    第1項、第2項、第78條第1項第1款、第2項、第81條前段、
    第110條第1項分別定有明文。揆諸前揭法條規定，有關本件
    舉發通知單、裁決書之送達，自應適用行政程序法有關文書
    送達之程序。
四、經查：
  (一)本件裁決書有無合法送達？
  1.異議人之戶籍地與車籍地均為宜蘭縣宜蘭市○○路7巷2弄3
    號，嗣該址於88年10月25日門牌改編為宜蘭縣宜蘭市○○路
    1段61巷20弄13號，此業經異議人於98年6月25日本院訊問時
    供述明確（見本院98年度交聲更字第9號卷第20頁至第21頁
    ），並有個人基本資料查詢結果、遷徙紀錄資料查詢結果、
    全戶戶籍資料查詢結果、車號查詢輕型機車車籍各1份在卷
    足憑（見本院98年度交聲更字第9號卷第14頁至第18頁），
    堪認屬實。
  2.而證人甲○○即交通部公路總局臺北監理所宜蘭監理站承辦
    人員於98年6月25日本院訊問時證述：「（問：《提示本院
    98年度交聲字第125號卷第10頁裁決書》為何受處分人的地
    址有更正？）裁決書當時列印出來戶籍地址就是印出宜蘭市
    ○○街66巷50號，但我們要送達裁決書前，還會連線到戶政
    機關查詢確認受處分人之戶籍地有無錯誤，因為查詢出來發
    現他的地址有搬遷，所以我們就以手寫更正後再送達，…。
    （問：《提示本院98年度交聲字第125號卷第11頁送達證書
    ）為何送達證書上的地址有更正？）理由同上，也是我要送
    達前就先與裁決書一併更正。（問：《提示本院98年度交聲
    字第125號卷第11頁送達證書》其上的寄存郵局有更正，是
    否妳處理的？）這不是我處理的。（問：本件裁決書有無合
    法送達？）本件係寄存於大坡路郵局。」等語（見本院98年
    度交聲更字第9號卷第22頁至第23頁），且觀諸卷附原處分
    機關95年8月7日宜監字第裁43-QC0000000號違反道路交通管
    理事件裁決書及送達證書上地址原書寫「宜蘭縣宜蘭市○○
    街66巷50號」，雖經修改為「宜蘭縣宜蘭市○○路1段61 巷
    20弄13號後，然其上均蓋有「公路總局宜蘭監理站更正之章
    」，況證人甲○○僅係本件裁決處分之承辦人員，其與異議
    人素不相識，彼此間亦無仇怨，自無甘冒偽證之刑責而為虛
    偽證述之必要，其證詞應屬中肯，堪以採信。足認本件裁決
    書已由郵政機關送達異議人上開戶籍地，因未會晤本人或其
    同居人、受僱人，而將本件裁決書寄存於送達地之郵政機關
    即宜蘭大坡路郵局無訛。
  3.惟觀之上開送達證書右下角之通知書勾選欄，送達人僅勾選
    於句首，而文句後段之「一份□交由鄰居轉交或□置於該受
    送達處所信箱或其他適當位置，以為送達」部分並未加以勾
    選，則送達人是否有依規定製作送達通知書兩份，一份黏貼
    於上開住所地之門首，另一份交由鄰居轉交或置於上開住所
    信箱或其他適當位置，已非無疑。況證人甲○○於98年6月2
    5日本院訊問時證述：「（問：《提示本院98年度交聲字第1
    25號卷第11頁送達證書）依送達證書顯示送達人雖有製作通
    知書兩份，一份黏貼餘受處分人的門首，但另一份卻未依行
    政程序的規定送達，有何意見？）我沒有意見，此部分當時
    回證回來時我沒有注意到。」等語（見本院98年度交聲更字
    第9號卷第23頁），顯然原處分機關亦無法確認送達人已依
    法製作送達通知書兩份，一份黏貼於上開住所地門首，另一
    份交由鄰居轉交或置於該住所地信箱或其他適當位置，以為
    送達，俾異議人知悉寄存之事實，前往領取，顯見本件裁決
    書之寄存送達程序實存有瑕疵，而異議人於98年6月25日本
    院訊問時亦否認在住所有發現該送達通知書，原處分機關復
    未能舉證證明送達人業已踐行上開送達通知書之程序，要難
    僅以卷附送達證書即認本件裁決書已合法送達異議人。
  4.再按受處分人，不服主管機關依據道路交通管理處罰條例所
    為之處罰，得於接到裁決之翌日起20日內，向管轄地方法院
    聲明異議；又交通法庭認聲明異議不合法律上之程式者，應
    以裁定駁回之，道路交通管理處罰條例第87條第1項、道路
    交通案件處理辦法第18條前段分別定有明文。依上開規定意
    旨可知，受處分人向管轄地方法院聲明異議，係以接到裁決
    書為前提。承前所述，本件裁決書既未經合法送達，自不對
    異議人發生效力，是異議人對尚未生效之裁決聲明異議，揆
    諸前揭說明，顯然不合法律上之程式，且屬無從補正之事項
    ，自應予駁回。
  (二)本件舉發程序是否完成？
  1.本件舉發通知單雖經掛號郵寄至異議人戶籍地與車籍地「宜
    蘭市○○路7巷2弄3號」後，因查無此址退回，並由宜蘭縣
    政府警察局宜蘭分局於93年7月29日以警蘭交字第093000280
    0號函辦理公示送達，此有宜蘭縣政府警察局宜蘭分局98年6
    月15日警蘭交字第0982007372號函暨舉發通知單退件移送清
    冊1份在卷為憑（見本院98年度交聲更字第9號卷第11頁至第
    13頁）。然承前述，門牌號碼「宜蘭縣宜蘭市○○路7巷2弄
    3號」，已於88年10月25日改編為「宜蘭縣宜蘭市○○路1段
    61巷20弄13號」，故宜蘭縣政府警察局宜蘭分局以門牌整編
    前地址郵寄舉發通知單，造成郵政機關以查無此址而退回，
    異議人並無變更戶籍地及車籍地之情形，亦即並無住、居所
    、事務所及所在地不明之情形，更遑論亦無掛號郵寄而不能
    達到、住居所於法權所不及之地，不能以其他方法送達等情
    形，則宜蘭縣政府警察局宜蘭分局逕以查無此址，遽以公示
    送達，於法無據，本件舉發通知單並未合法送達異議人。
  2.而執行交通勤務或稽查人員以科學儀器取得違規證據資料，
    足資認定行為人違規事實，當場不能或不宜攔截製單舉發者
    ，應記明車輛車牌號碼等可資辨明之資料，以該汽車所有人
    為被通知人，逕行舉發，並將舉發通知單由舉發機關送達被
    通知人，始完成舉發程序，公路主管及警察機關方得依法裁
    罰，如未將舉發通知單送達被通知人，公路主管及警察機關
    自無法據以裁罰。承前所述，本件舉發通知單並未合法送達
    異議人，故本件舉發程序尚未完成，原處分機關自不得據以
    裁罰。
  3.再按違反道路交通管理處罰條例之行為，自行為成立之日起
    ；行為有連續或繼續之狀態者，自行為終了之日起，逾3個
    月不得舉發，道路交通管理處罰條例第90條前段定有明文。
    本件舉發通知單既未合法送達，原舉發機關所為之舉發程序
    即未完成，而本件異議人違規之時間為93年4月19日，依道
    路交通管理處罰條例第90條前段之規定，舉發機關至遲應於
    93年7月19日前完成舉發程序，然舉發機關並未於期限內再
    依法辦理送達，則其舉發程序自異議人違反道路交通管理處
    罰條例之行為成立之日起，逾3月未完成，原舉發機關已不
    得再舉發。
五、綜上所述，本件裁決書既未合法送達於異議人，自無從對異
    議人發生效力，是異議人對尚未生效之裁決書聲明異議，顯
    然不合法律上之程式，應予駁回。然本件舉發通知單既未合
    法送達，原舉發機關所為之舉發程序即未完成，原處分機關
    未予詳查，遽予裁罰，尚有未洽，況本件舉發程序自異議人
    違反道路交通管理處罰條例之行為成立之日起，逾3月未完
    成，原舉發機關已不得再舉發，故本件違規案件應由原處分
    機關另為適法之處分。
六、據上論斷，應依道路交通管理處罰條例第87條第2項、道路
    交通案件處理辦法第18條，裁定如主文。
中    華    民    國    98    年    8     月    10    日
                  交通法庭  法  官  蘇錦秀
以上正本證明與原本無異。
如不服本裁定，應於裁定送達後5日內向本院提出抗告狀。（需
附繕本）
                            書記官  劉晨輝
中    華    民    國    98    年    8     月    11    日


司法院資訊處製作；財團法人民間司法改革基金會備份。
